【裁判字號】    97,上,992
【裁判日期】    980721
【裁判案由】    返還權狀等
【裁判全文】
臺灣高等法院民事判決                   97年度上字第992號
上  訴  人  丙○○
訴訟代理人  廖國訓律師
被 上 訴人  甲○○
上列當事人間請求返還權狀等事件，上訴人對於中華民國97年8
月15日臺灣桃園地方法院96年度訴字第1790號第一審判決提起上
訴，本院於98年7月7日言詞辯論終結，判決如下：
    主  文
上訴駁回。
第二審訴訟費用由上訴人負擔。
    事實及理由
一、被上訴人起訴主張：
    上訴人係訴外人隆日建設股份有限公司 (下稱隆日公司)之
    仲介人員，為賺取交易差價，與伊於94年11月24日簽訂協議
    書，約定由上訴人出資購買坐落桃園縣桃園市○○段1445地
    號土地之應有部分100000分之985及其上建物即門牌號碼為
    桃園縣桃園市○○街52巷13號17樓之2房屋 (下稱系爭不動
    產)，登記為伊所有，上訴人復持系爭不動產，以伊名義向
    訴外人安泰商業銀行股份有限公司（下稱安泰銀行）貸款新
    台幣(下同)500 萬元，貸得之金錢皆由上訴人取得。依兩造
    所訂系爭協議書第3條約定：「甲方（即上訴人）借乙方（
    即伊）名義登記之不動產，甲方若未按時繳息逾3個月，或
    未於1年內出售移轉，則甲方同意將系爭不動產全歸乙方自
    由處分」。而上訴人自95年6月起即未依約繳交貸款利息已
    逾3 個月，且自系爭協議書簽訂亦已逾1年，上訴人仍未出
    售移轉系爭不動產，是上開契約所約定之條件已成就，伊自
    得依系爭協議書第3條之約定自由處分系爭不動產之所有權
    。惟系爭不動產之所有權狀為上訴人保管中，為自由處分系
    爭不動產，須使用所有權狀，則上訴人依上開約定自有交付
    系爭所有權狀之義務。爰依系爭協議書之約定，訴請上訴人
    將系爭不動產之所有權狀返還於伊等語。原審為上訴人敗訴
    之判決，上訴人不服，提起上訴。被上訴人於本院聲明：上
    訴駁回。
二、上訴人則以：
  (一)兩造簽訂系爭協議書約定之條件，於尚未成就前，已於95年
    1月3日另行簽立切結書變更之，被上訴人應依系爭切結書之
    約定，將系爭不動產之所有權無條件轉讓並登記予伊或其指
    定之第3人，惟被上訴人均不配合辦理，致系爭不動產無法
    出售移轉，是被上訴人主張之系爭不動產可自由處分之條件
    業經變更而未成就，亦即兩造間就系爭不動產之借名登記關
    係尚未終止。被上訴人主張系爭切結書非其所簽立，惟本件
    借名登記事件，事實上均由乙○○負責，系爭切結書係由被
    上訴人授權乙○○或是乙○○代理被上訴人所簽立，且本件
    於向隆日公司買受系爭不動產時，亦由乙○○代理被上訴人
    簽立買賣契約書，可證被上訴人已授權予乙○○。
  (二)伊請求被上訴人履行系爭切結書內容，被上訴人皆置之不理，
    並向桃園市調解委員會聲請調解，卻連續兩次不到場致調解
    不成立。經調解委員請伊向地政事務所申請系爭不動產地籍
    謄本，方知被上訴人明知系爭不動產所有權狀為伊所持有，
    竟捨訴訟程序請求伊返還，而以不實事項，向地政機關申請
    另行補發權狀，顯見被上訴人明知系爭切結書對伊不利，幸
    伊及時異議，方使該公告失效，是被上訴人主張不明系爭切
    結書之意旨而簽具，且已通知伊履行系爭協議書內容，與事
    實有違。又被上訴人曾於原審提起履行協議之訴，經調解數
    次不成後，復提起返還權狀之訴，實乃被上訴人藉故拖延依
    系爭切結書應提供交還房屋所有權必須之過戶證件，違背約
    定事項，造成伊損失等語。並於本院聲明: 1.原判決廢棄。
    2.被上訴人第一審之訴駁回。
三、被上訴人主張上訴人於94年11月24日與其簽訂系爭協議書，
    約定由上訴人出資購買系爭不動產，以其名義登記為所有權
    人，並以被上訴人為借款人，提供系爭不動產向安泰銀行辦
    理抵押貸款500萬元，貸得款項由上訴人取得，詎上訴人僅
    繳納利息至95年12月15日止，且迄今仍未將系爭不動產出售
    ，又系爭不動產之所有權狀仍在上訴人持有中之事實，業據
    提出協議書、系爭不動產之土地第二類謄本、建物第二類謄
    本、貸款契約書、安泰銀行催告還款之存證信函為證（見原
    審卷第49-50頁、第90-91頁、第94-95頁、第113-114頁、第
    120-121頁），自堪信為真實。
四、被上訴人復主張上訴人依系爭協議書第3條之約定，未按時
    繳息已逾3個月，復未於1年內出售系爭不動產，則依同條約
    定，其得自由處分系爭不動產，惟系爭不動產之所有權狀，
    為上訴人持有中，而所有權狀為處分不動產所有權所必需，
    是上訴人依約應返還該所有權狀等語，上訴人則以前詞置辯
    。經查：
  (一)依系爭協議書第3條約定：「甲方（即上訴人）借乙方（即
    被上訴人）名義登記之不動產，甲方若未按時繳息逾3個月
    ，或未於1年內出售移轉，則甲方同意將系爭不動產全歸乙
    方自由處分」等語，核屬附停止條件之法律行為，即以上訴
    人未就系爭抵押貸款按時繳息逾3個月，或未於協議書成立
    起1年內出售移轉系爭不動產之事實發生為條件成就，於條
    件成就時，被上訴人取得自由處分系爭不動產之權利。依卷
    附安泰銀行之借款催告書顯示，系爭貸款自95年11月起即未
    依約按月繳付利息 (見原審卷第115-119頁)，且系爭不動產
    至被上訴人提起本件訴訟即96年9月5日止，已逾1年尚未出
    售，參以系爭不動產業經安泰銀行聲請原法院為強制執行(
    見原審卷第51頁)等情，協議書第3條所約定之附停止條件之
    事實均已成就，洵堪認定。則依約被上訴人即取得自由處分
    系爭不動產之權利，又為處分系爭不動產，須持有所有權狀
    ，此為公眾所認知之事實，且所有權狀本質上為從物及不融
    通物，係用以表彰登記名義人對該不動產有所有權，並非該
    所有權之本身，而依民法第68條第2項之規定，主物之處分
    ，及於從物，是上訴人依系爭協議書所負之義務，自亦包含
    交付系爭不動產之所有權狀予被上訴人，從而，被上訴人依
    約請求上訴人交付系爭不動產之所有權狀，自屬有據。
  (二)上訴人雖抗辯：本件兩造已於上開條件未成就前之95年1月3
    日另行簽立切結書，而變更系爭協議書第3條之約定，並提
    出由乙○○與上訴人簽立之切結書乙件為證（見原審卷第
    150頁），被上訴人則否認曾授權乙○○在切結書上簽名，
    並提出另紙內容完全相同由其簽名之切結書，並指陳該紙切
    結書係由上訴人偽造。經查，被上訴人雖否認曾授權乙○○
    簽立切結書，但系爭不動產買賣契約書上之簽訂係由乙○○
    代表被上訴人為之 (見本院卷第80頁)，且證人丁○○到庭
    證稱：借名登記之事，都是由乙○○出面處理等語 (見本院
    卷第53頁背面)，及被上訴人自陳本件借名事件是經由乙○
    ○介紹才同意借用 (見原審卷第22頁)等情，足認上訴人主
    張被上訴人就系爭不動產借名登記一事有概括授權予乙○○
    之行為，可認為真實。況該買賣契約書上「甲○○」之筆跡
    ，核與被上訴人提出之切結書上之筆跡 (見本院卷第57頁)
    ，以肉眼比對結果，應係出自同一人之手，是被上訴人所提
    出之切結書上被上訴人之簽名應係由乙○○為之，亦可認定
    。次查，依該切結書第2段記載：「茲因本人（即乙○○）
    及甲○○無法負擔房屋整修費用，本人切結同意將上開貳建
    築及壹車位無條件轉讓並登記予丙○○先生或其指定之第3
    人，絕無異議，恐口說無憑，特立此書為證。以上切結屬實
    。如有不實，願負法律責任並願放棄先訴抗辯權。」等語，
    然系爭不動產為上訴人所出資購買，僅借被上訴人之名義辦
    理所有權登記，被上訴人就系爭不動產並無占有、使用、收
    益之情事，此為上訴人所不爭執，則系爭切結書所載被上訴
    人同意將系爭不動產無條件轉讓並登記予上訴人之原因在於
    「無法負擔房屋整修費用」，顯與事實不符；而簽名於切結
    書上之乙○○亦於原審陳稱：「系爭切結書係為便利被告 (
    即上訴人)以原告 (即被上訴人)名義辦理裝潢貸款通謀而為
    之意思表示」等語 (見原審卷第41頁)，足徵切結書之記載
    為通謀虛偽意思表示，應可認定。按表意人與相對人通謀而
    為虛偽意思表示者，其意思表示無效。民法第87條第1項前
    段定有明文。系爭切結書之目的既在於辦理貸款而為通謀虛
    偽意思表示，依上開規定，其意思表示無效，即被上訴人同
    意將系爭不動產無條件轉讓並登記予上訴人之意思表示無效
    ，要可認定；且由切結書之內容觀之，其簽立目的非為變更
    原協議書之約定，是上訴人以系爭切結書之簽立已變更協議
    書之約定，被上訴人得自由處分系爭不動產之條件尚未成就
    云云，自無可採。
五、綜上所述，被上訴人主張兩造簽訂之協議書所約定之停止條
    件已成就，其依約取得自由處分系爭不動產之權利，為可採
    ；上訴人抗辯兩造嗣後另行簽立切結書，已變更協議書之約
    定，為不可採。從而，被上訴人本於協議書第3條之約定，
    請求上訴人交付系爭不動產之所有權狀，為有理由，應予准
    許。是則原審判命上訴人應將系爭不動產之所有權狀交付予
    被上訴人，於法並無違誤。上訴意旨指摘原判決不當，求予
    廢棄改判，為無理由，應予駁回。
六、本件事證已臻明確，兩造其餘陳述及攻擊防禦方法，經審酌
    後核與判決結果不生影響，不再一一論述，併此敘明。
七、據上論結，本件上訴為無理由，依民事訴訟法第449條第1項
    、第78條，判決如主文。
中    華    民    國    98    年    7    月    21    日
                    民事第十三庭
                        審判長法  官  黃騰耀
                              法  官  周舒雁
                              法  官  陳姿岑
正本係照原本作成。
如不服本判決，應於收受送達後20日內向本院提出上訴書狀，其
未表明上訴理由者，應於提出上訴後20日內向本院補提理由書狀
（均須按他造當事人之人數附繕本）上訴時應提出委任律師或具
有律師資格之人之委任狀；委任有律師資格者，另應附具律師資
格證書及釋明委任人與受任人有民事訴訟法第466條之1第1項但
書或第2項（詳附註）所定關係之釋明文書影本。
中    華    民    國    98    年    7     月    22    日
                              書記官  黃慶霽
附註：
民事訴訟法第466條之1（第1項、第2項）：
對於第二審判決上訴，上訴人應委任律師為訴訟代理人。但上訴
人或其他法定代理人具有律師資格者，不在此限。
上訴人之配偶、三親等內之血親、二親等內之姻親，或上訴人為
法人、中央或地方機關時，其所屬專任人員具有律師資格並經法
院認為適當者，亦得為第三審訴訟代理人。


司法院資訊處製作；財團法人民間司法改革基金會備份。
